臺灣苗栗地方法院民事簡易判決　　　　　　 93年度苗簡字第137號
原　　　告　甲○○
被 　　告　 乙○○
上列當事人間請求排除侵害事件，本院於民國94年3 月10日言詞
辯論終結，判決如下：
    主  文
被告就坐落苗栗縣大湖鄉○○段一三三三之九四地號如附圖方案
一所示之BC段部分（面積為壹佰貳拾陸平方公尺）之土地，應容
忍原告通行，不得設置障礙物或為其他妨礙、阻撓原告通行之行
為。
訴訟費用由被告負擔。
本判決於原告以新台幣貳萬伍仟貳佰元供擔保後，得假執行。
    事實及理由
一、按訴狀送達後，原告不得將原訴變更或追加他訴，但有下列
    各款情形之一者，不在此限：二、請求之基礎事實同一者。
    七、不甚礙被告之防禦及訴訟之終結者。查原告原依民法第
    767 條規定請求排除侵害，經本院於民國93年11月9 日之言
    詞辯論期日行使闡明權後，改依民法第787 條之規定主張袋
    地所有人之必要通行權（見本院卷第55頁）。核就其所為均
    在主張其得通行被告所有之土地以至公路，其請求之得通行
    被告所有之土地以至公路之基礎事實同一，且不甚礎被告之
    防禦及訴訟之終結，依上開規定，均無不合，合先敘明。又
    被告受合法之通知，無正當理由，未於最後言詞辯論期日到
    場，核無民事訴訟法第386 條所列各款情形，爰依原告聲請
    ，由其一造辯論而為判決。
二、原告主張：其所有坐落苗栗縣大湖鄉○○段第1333－95地號
    土地（以下簡稱系爭1333－95地號土地），係屬山坡袋地，
    以產竹木為主，過去靠人工搬運產品，時代之轉變不符經營
    成本，乃於72年間經商洽沿線土地業主，全數獲得共識，以
    每公頃出資新台幣（下同）15,000元，並同意無條件提供所
    需之路基土地，僱工開闢寬約5 公尺之產業道路（下稱系爭
    道路），以車輛搬運產品節省成本。在此期間原告亦利用2
    、3 次搬運竹木均相安無事。詎87年間原本提供路基土地業
    主廖德財先生逝世，由被告乙○○繼承取得該路基土地即同
    段第1333－94號、第1333－99地號（以下簡稱系爭1333 －
    94、1333－99地號土地）後，即視為己物，擅自廢除原有路
    面，並種植果樹收益。自行改道，並在與原告鄰接地即同段
    1333－99地號上故意設置障礙物（即灌木叢及簡陋工寮）圍
    堵原告交通使用，致原告產品無法如期搬運，權益受損甚大
    。原告當初於72年間與其他供地業主（含被告父親在內）協
    商同意如上之約定，並依約履行，供地及繳交經費，於法契
    約即成立，且系爭道路，已由苗栗縣大湖鄉公所接辦加強路
    基工程，並加舖水泥或柏油路面，並常態維護道路之完整與
    暢通。且原告亦無償供地給公所作排水工程使用，以鞏固路
    基。公所以公款造作，應屬公物亦屬大眾所共有應無疑義。
    被告無權亦無理由封鎖該公共所有之道路，於法無據，為此
    爰依民法第787 之規定，求為命被告就坐落苗栗縣大湖鄉○
    ○段1333－94或323 －7 地號（以下簡稱系爭323 －7 地號
    土地）如附圖所示方案一之BC段或方案二土地，應容忍原告
    通行，不得設置障礙物或其他妨礙、阻撓原告通行之行為之
    判決，並陳明願供擔保，請准宣告假執行。
三、被告則以系爭1333－94地號土地上道路係被告自己舖設，主
    要係供自己出入，不同意做為原告之通道使用，如原告需通
    行，應給予被告補償，另系爭323 －7 地號土地上有被告所
    設置之工寮，不同意做為原告之通道使用，如原告需通行，
    主張如附圖所示方案一之BC段，惟原告應給予被告補償。
四、兩造不爭執之事實：
（一）系爭1333－95地號土地係屬原告所有。
（二）系爭1333－99地號、1333－94地號土地、系爭323 －7 地
      號土地係屬被告所有。
（三）系爭1333－95地號土地為系爭1333－99地號土地、1333－
      94地號土地、323 －7 地號土地所圍繞。系爭1333－94地
      號土地上現有如附圖所示方案一之BC段道路。
五、得心證之理由：
（一）原告所有之系爭1333－95地號土地，是否與公路無適當之
      聯絡而為袋地？
      按土地因與公路無適宜之聯絡，致不能為通常使用者，土
      地所有人得通行周圍地以至公路；前項情形，有通行權人
      ，應於通行必要之範圍內，擇其周圍地損害最小之處所及
      方法為之，民法第787 條第1 項前段、第2 項定有明文。
      經查：系爭1333－94地號土地上現有約面積126 平方公尺
      道路一條（即附圖BC段部分）連接公路，而系爭1333－95
      地號土地周圍則為被告所有之系爭1333－99、1333－94、
      323 －7 地號所圍繞，周邊除前開附圖BC段部分道路外，
      確無道路可通公路，業經本院到場勘驗甚明，製有93
      年7 月21日勘驗筆錄在卷，並有苗栗縣大湖地政事務所93
      年9 月1 日（93）大地2 字第0930005491號土地複丈成果
      圖及地籍圖謄本1 紙附卷可稽（分見本院卷第39－43頁、
      第44－46頁及第7 頁），復為到場之被告所不爭執，是系
      爭1333－95地號土地，如不通行附圖BC段部分所示道路，
      顯與公路無適當之聯絡而屬袋地，堪予認定。查原告所有
      之系爭1333－95地號土地既為袋地，依民法第787 第1 項
      前段之規定，原告自得對周圍土地所有人主張袋地通行權
      。而原告之土地須經被告所有同段系爭1333－99、1333－
      94 、323－7 地號土地始得到達苗栗縣大湖鄉○○段之產
      業道路，故原告請求通行同段系爭1333－99、1333－94、
      323 －7 地號土地，即屬有據。
（二）原告如通行如附圖BC段部分所示土地，是否係為達到其通
      常使用上開1333－95地號土地之目的所必要，且為損害最
      小之處所及方法？
      按袋地通行之通道寬度、面積為何始屬合理，原應按土地
      之位置、地勢、面積及使用之實際情形定之。查原告通行
      被告上開土地之目的，乃為輸出其所有系爭1333－95地號
      土地上之林木。又附圖所示BC段部分土地既為已成道路，
      並已存在許久，平日即供被告來往通行所用，另查系爭
      323 －7 地號土地並無既有道路，且其上有被告所有之工
      寮1 間，亦為原告所不爭執，若依附圖所示方案2 為被告
      通行，並非損害最少之處所，是依民法第787 條第2 項之
      規定，原告請求以附圖所示BC段部分為通道，應屬對土地
      所有人損害最小之方法。且經本院囑託苗栗縣大湖地政事
      務所測量之結果，原告請求通行之附圖BC段部分面積為12
      6 平方公尺，路面寬約3 公尺，有土地複丈成果圖1 紙在
      卷可稽，爰審酌系爭1333-94 地號土地之地目為旱，其上
      原已設有道路，實際上亦供通路使用，堪認以之供原告運
      輸木材及果物之車通行其上，對於上開土地現況之變動及
      被告因此所生之損害甚微，洵堪認屬損害最小之方法及處
      所。
（三）被告是否有妨礙原告通行附圖所示BC段部分土地之情形而
      原告得請求排除之？
      原告主張被告將系爭1333－94地號土地如附圖所示BC段，
      現已用水果棚架阻擋阻礙原告通行乙節，業據提出照片3
      紙可稽（見本院卷第14、15頁），且為被告所不爭執，則
      原告上開主張自屬可信，且被告於本院言詞辯論終結前，
      均表明除非原告補償600,000 元，否則不同意原告之通行
      。從而，原告基於袋地通行之權利，求為命被告就坐落苗
      栗縣大湖鄉○○段1333－94地號如附圖所示BC段部分（面
      積126 平方公尺）之土地容忍原告通行，不得設置障礙物
      或為其他妨礙、阻撓原告通行之行為，即為有據，應予准
      許。
（四）被告得否依民法第787條第1項後段規定請求補償金？
      按民法第787 條第1 項後段規定，有通行權者，對於通行
      地因此所受之損害，應支付償金，該「償金」係指補償土
      地所有權人不能使用土地之損害，必於有通行權者，行使
      其通行權後，始可能有是項損害之發生，通行權人之通行
      權與被告所受之償金，並無對待給付之關係，須原告通行
      前揭土地後致被告受有損害，被告始得依上開規定而為請
      求，故被告於本訴訟中為此項抗辯，尚不影響本院就原告
      通行權存在之認定。
（五）綜上所述，系爭1333－95地號土地，與公路原無適當之聯
      絡而為袋地，通行系爭1333－94地號如附圖BC段部分所示
      土地，為達到其通常使用之目的所必要，且為損害最小之
      處所及方法，被告自不得妨礙原告通行。從而，原告據以
      提起本訴，求為如主文第一項所示之判決，即無不合，應
      予准許。
（六）本件係訴訟標的金額500,000 元以下者，適用簡易程序而
      為判決，依民事訴訟法第389 條第1 項第3 款之規定，自
      應依職權宣告假執行，原告固聲請本院依職權宣告假執行
      ，惟其聲請僅係促使法院之職權發動，附此敘明。
（七）本件事證至臻明確，兩造其餘之攻擊防禦方法，核與判決
      結果不生影響，爰不一一論述，併此敘明。
六、據上論結，本件原告之訴有理由，依民事訴訟法第436 條第
    2 項、第385 條第1 項前段、第78條、第389 條第1 項第3
    款，判決如主文。
中　　華　　民　　國　　94　　年　　3 　　月　　24　　日
                  簡易庭法　官　林靜雯
以上正本係照原本作成
如對本判決上訴，須於判決送達後20日內向本院提出上訴狀
中　　華　　民　　國　　94　　年　　3 　　月　　24　　日
                        書記官　劉碧雯
